【裁判字號】    99,上易,828
【裁判日期】    990622
【裁判案由】    公共危險
【裁判全文】
臺灣高等法院刑事判決                 99年度上易字第828號
上  訴  人  臺灣板橋地方法院檢察署檢察官
被      告  丙○○
選任辯護人  鄭金溪律師
上列上訴人因被告公共危險案件，不服臺灣板橋地方法院98年度
易字第2342號，中華民國99年2 月26日第一審判決（起訴案號：
臺灣板橋地方法院檢察署98年度偵字第18462 號），提起上訴，
本院判決如下：
    主  文
上訴駁回。
    理  由
一、本案經本院審理結果，認第一審判決對被告丙○○為無罪之
    諭知，核無不當，應予維持，並引用第一審判決書記載之證
    據及理由（如附件）。
二、檢察官上訴意旨略以：刑法第189 條之2 第1 項中所謂「逃
    生通道」係指發生天災人禍時為提供人們逃離現場之通行路
    線設施而言，例如地下防空避難室本即供發生災禍避難逃生
    使用，非可囿於字義即謂乃僅供空襲防空使用，臺灣高等法
    院92年上易字第1263號判決可資參酌；再按逃生通道之定義
    ，目前法令尚無明文規定，須依事實認定之。查上開土地之
    住戶住宅於發生災變時，固可由其大門向主要道路逃生；若
    經由大門無法逃生時，則可由後門向防火巷逃生，必須經前
    揭法定空地始得離開災變地點，又證人即臺北縣政府消防局
    災害搶救科科員林易甫於審理中亦證稱：上開建中街116 巷
    3 弄如果失火，又一定要從上開法定空地逃生的話，那麼空
    地上的圍籬當然會有影響，但如果有其他的逃生出口的話，
    也可以從其他逃生出口逃生。我們消防局都是以時效性的搶
    救來判斷，例如當我們要進入搶救火場，如果有一些阻礙物
    的話，我們要花時間去破壞，如果沒有阻礙物，就可以比較
    快速進入救災等語，則被告於前揭法定空地上施建圍籬，自
    恐不利於消防救災之時效，難謂非致生公共危險。
三、經查，被告因繼承而取得之臺北縣新莊市○○段50、60地號
    土地為前揭臺北縣新莊市○○街116 巷3 弄7 號等A 、B 兩
    區合計16戶房屋之法定空地，該16戶房屋各面臨建中街及建
    中街116 巷3 弄主要道路，其各有獨立之出入口及屋後防火
    巷，如遇災變發生時，均可由其大門向主要道路逃生，若大
    門無法逃生時，亦可經由後門向防火巷逃生，已分別經檢察
    官及原審勘驗現場屬實，有勘驗筆錄及現場照片在卷可稽（
    見97年度他字第7202號卷第10頁至第15頁、34、35、62、64
    、98頁、第104 頁至第107 頁，原審卷第33頁至第36），並
    有臺北縣政府工務局函及所檢附之地籍圖謄本、建築圖等存
    卷可參（見原審卷第65頁至第72頁），該法定空地並非上開
    16戶住戶之逃生通道，應屬明確，被告縱於該法定空地架設
    圍籬，亦與刑法第189 條之2 須限於阻塞「逃生通道」之要
    件不合。再被告於上開法定空地兩側架設圍籬，依證人林易
    甫證述於災害發生時固屬有礙消防車輛進入搶救，惟此係屬
    消防人員於火災發生時，有無依消防法第19條規定「消防人
    員對於火災處所及其周邊，非使用或損壞其土地、建築物、
    車輛及其他物品或限制其使用，不能達搶救之目的時，得使
    用、損壞或限制其使用」之問題，與刑法第189 條之2 之成
    立無關。末按被告於上開法定空地架設圍籬，妨礙鄰近住戶
    通行，如該法定空地已符合既成道路要件，則已有公法上公
    用地役關係，其通行受妨害之人得否依行政爭訟程序請求地
    方政府以公權力加以排除，則屬另一問題。綜上所述，檢察
    官依循告訴人之請求提起上訴為無理由，應予駁回。
據上論斷，應依刑事訴訟法第368 條、第373 條，判決如主文。
本案經檢察官曾俊哲到庭執行職務。
中    華    民    國    99    年    6     月    22    日
                  刑事第十庭審判長法  官  陳榮和
                                  法  官  彭政章
                                  法  官  黃斯偉
以上正本證明與原本無異。
不得上訴。
                                  書記官  王宜玲
中    華    民    國    99    年    6     月    22    日
附件：
臺灣板橋地方法院刑事判決              98年度易字第2342號
公  訴  人  臺灣板橋地方法院檢察署檢察官
被      告  丙○○    男  58歲（民國○○年○ 月○ 日生）
                      身分證統一編號：Ｚ000000000號
                      住臺北縣新莊市○○街81巷19號4 樓
選任辯護人  鄭金溪律師
上列被告因公共危險案件，經檢察官提起公訴（97年度偵字第18
462 號），本院判決如下：
    主  文
丙○○無罪。
    理  由
一、公訴意旨略以：被告丙○○為簡天賜之繼承人，因繼承而取
    得臺北縣新莊市○○段50、60地號之所有權，而上揭土地為
    臺北縣新莊市○○街116 巷3 弄7 、9 、11、13、15、17、
    19、21號房屋及同街126 、128 、130 、132 、134 、136
    、138 、140 號共16戶房屋之基地建築時，依法留設之法定
    空地。被告簡天賜前於民國65年間，與建商合建，並將門牌
    臺北縣新莊市○○街140 號建物及其座落之新莊市○○段59
    土地出賣與甲○○○，甲○○○因該屋緊鄰上揭50、60地號
    法定空地，故以較高之價格購買該屋。嗣被告丙○○不願其
    所有之上揭50、60地號開土地無償提供予上揭16戶房屋住戶
    使用，明知該等住戶之後門均須以上揭土地通行，而上揭土
    地為該等住戶用以供意外災變逃生用之通道，竟仍基於阻塞
    該等集合住宅逃生通道之犯意，於97年9 月6 日8 時許，僱
    用不知情之工人，將供上揭16戶住戶通道之用之上揭土地，
    以鐵條、柵欄加以圍堵，而阻塞該等住戶之逃生通道，致生
    危險於他人生命、身體之安全。因認被告所為係犯刑法第18
    9 條之2 第1 項後段阻塞集合住宅之逃生通道罪嫌。
二、按犯罪事實，應依證據認定之，無證據不得認定犯罪事實；
    又不能證明被告犯罪者，應諭知無罪之判決，刑事訴訟法第
    154 條第2 項、第301 條第1 項分別定有明文。又刑事訴訟
    上證明之資料，無論為直接或間接證據，均須達於通常一般
    之人均不致有所懷疑，而得確信其為真實之程度，始得據為
    有罪之認定，若其關於被告是否犯罪之證明未能達此程度，
    而有合理懷疑之存在，致使無從形成有罪之確信，根據「罪
    證有疑，利於被告」之證據法則，即不得遽為不利被告之認
    定，亦有最高法院76年台上字第4986號判例可稽。其以情況
    證據（即間接證據）斷罪時，尤須基於該證據在直接關係上
    所可證明之他項情況事實，本乎推理作用足以確證被告有罪
    ，方為合法，不得徒憑主觀上之推想，將一般經驗有利被告
    之其他合理情況逕予排除，此觀諸最高法院32年上字第67號
    判例意旨亦彰彰甚明。
三、本件公訴人認被告丙○○涉有公共危險罪嫌，無非以上揭事
    實，業據證人乙○○指證明確，且經檢察官現場勘驗明確，
    並有臺北縣政府消防局之回函等資為依據。
四、訊據被告丙○○堅決否認有上揭犯行，辯稱：我是繼承我父
    親的土地，那塊土地是我私人所有，我是為了要維護土地所
    有人的權益，讓那塊土地不被別人占用，所以才把他圍起來
    ，也不是我本人去圍的，我是委託東進開發建設公司的老闆
    王國榮幫我圍的，我當時人在國外，也不知道他到底圍成什
    麼樣子；當初把那塊地圍起來，也有在兩邊開門，而且那塊
    地應該也不是前開那些房屋的逃生通道，因為那些房屋的正
    面都面對大馬路，如果發生火災，都可以順利逃生等語。
五、經查：
  (一)按阻塞戲院、商場、餐廳、旅店或其他公眾得出入之場所或
    公共場所之逃生通道，致生危險於他人生命、身體或健康者
    ，處3 年以下有期徒刑。阻塞集合住宅或共同使用大廈之逃
    生通道，致生危險於他人生命、身體或健康者，亦同，刑法
    第189 條之2 第1 項定有明文。是以本件公訴意旨所指本罪
    之構成要件，必係以阻塞集合住宅之逃生通道，而有致生危
    險於他人生命、身體或健康者，始足當之。因此，若行為人
    所阻塞者並非集合住宅之逃生通道，縱然其設置圍籬之行為
    有妨礙鄰近住戶生活便利之虞，仍不能以本罪相繩，合先敘
    明。
  (二)查本件被告因繼承取得臺北縣新莊市○○段50、60地號之所
    有權，而上揭土地為臺北縣新莊市○○街116 巷3 弄7、9、
    11、13、15、17、19、21號房屋及同街126 、128 、130 、
    132 、134 、136 、138 、140 號共16戶房屋之基地建築時
    ，依法留設之法定空地等情，為被告所自承；且依上開建物
    之使用執照（65莊使字第1219號）所載，上開基地分為A 、
    B 兩區，各區建築物皆為地上四層之連棟式住宅，依建築技
    術規則建築設計施工編第1 條第21款之規定，確屬「集合住
    宅」無誤，此亦有臺北縣政府工務局98年12月24日北工建字
    第0980983719號函暨所附地籍圖查詢資料、土地建物查詢資
    料、使用執照、配置圖及平、立面竣工圖等件在卷可按（見
    本院卷第65-72 頁），首堪認定屬實。
  (三)又查，起訴意旨所指上開位於臺北縣新莊市○○段50、60地
    號之法定空地，係位於臺北縣新莊市○○街116 巷3 弄7 、
    9 、11、13、15、17、19、21號房屋及同街126 、128 、13
    0 、132 、134 、136 、138 、140 號共16戶連棟房屋之西
    側，而上開房屋均係沿建築線建築，各該建築物之主要出入
    口皆面臨都市○○道路，就上開法定空地之功能而言，似非
    屬提供前揭基地住戶防火避難之必要逃生通道一節，業據臺
    北縣政府工務局前揭回函說明綦詳。而位於臺北縣新莊市○
    ○街116 巷3 弄之法定空地確有架設圍籬，惟未加頂蓋，於
    建中街140 號與建中街116 巷3 弄21號等二排房屋之間，存
    在一防火巷，現狀寬約2 至3 公尺，防火巷兩側房屋均興建
    違建，住戶均加設後門、安裝冷氣、瓦斯表，年代久遠，此
    防火巷之一側通法系爭法定空地，另一側則完全堵塞無法通
    行等情，亦經本院履勘明確（見本院卷第33-39 頁），復有
    現場照片在卷可考（見偵查卷第10-15 、54-55 、62、64、
    94-97 頁）。是以前揭16戶房屋，係分別獨立出入之16棟四
    層住宅（不含違建部分），各棟住宅之東西側外牆相連，南
    北側則分別有設有前門及後門以供進出，其中位於臺北縣新
    莊市○○街116 巷3 弄7 、9 、11、13、15、17、19、21
    號等八戶房屋其大門即主要出入口均係面向臺北縣新莊市○
    ○街116 巷3 弄之馬路，而同街126 、128 、130 、132 、
    134 、136 、138 、140 號等八戶房屋之大門即主要出入口
    則係面向臺北縣新莊市○○街之馬路，是以上開十六戶住宅
    於發生災變時，均可由其大門向主要道路逃生；若經由大門
    無法逃生時，則可由後門向防火巷逃生，而至前揭法定空地
    上等待救援，又前揭法定空地上既無建物，於火災時當無火
    流延燒之虞，從而，本件各該16戶建物之前門及後門，暨後
    門所通往之防火巷固可視為上開集合建築之逃生通道，惟前
    揭法定空地則屬逃生通道所通往之地點，本身應非屬逃生通
    道無疑，本院因認前揭臺北縣政府工務局回函稱依上開法定
    空地之功能而言，非屬提供前揭基地住戶防火避難之必要逃
    生通道等情，尚稱允當，堪予採信。
  (四)再者，依證人即臺北縣政府消防局災害搶救科科員林易甫於
    本院審理中證稱：我從92年4 月15日開始任職於消防局至今
    ，系爭法定空地是否屬於逃生通道，不是我們的業務，應該
    是台北縣政府工務局的業務範圍，對於工務局函覆表示上開
    空地非屬逃生通道這一點，我沒有意見。上開建中街116 巷
    3 弄如果失火，又一定要從上開法定空地逃生的話，那麼空
    地上的圍籬當然會有影響，但如果有其他的逃生出口的話，
    也可以從其他逃生出口逃生。我們消防局都是以時效性的搶
    救來判斷，例如當我們要進入搶救火場，如果有一些阻礙物
    的話，我們要花時間去破壞，如果沒有阻礙物，就可以比較
    快速進入救災。若上開地點發生火災，我無法回答確切的救
    災地點應該在那裡，但若以現況來說的話，我會把消防車停
    在建中街116 巷3 弄21號前；如有火勢有延燒之虞，消防隊
    員要利用這個法定空地通到其他住戶去做阻隔延燒的動作，
    就要經過空地上的圍籬，消防隊員會攜帶破壞器具，帶著水
    線、瞄子進入救災，如果一定要經過鐵欄杆，那當然就不利
    救災；又如果起火點是在建築物外側，我們就會利用內側防
    火巷及上開法定空地疏散住戶；我們會先利用兩側前排道路
    及後排道路來做逃生的動作，如果受阻的話，才會作另外配
    套利用法定空地來做逃生的路線等語以觀（見本院卷第
    84-85 頁），亦可知上揭地點之16戶房屋若發生火災，主要
    仍係由該16戶房屋大門所面向之前方、後方道路救災及疏散
    ，如有阻止火勢延燒之消防需要，或前後方之道路疏散路線
    均無法通行時，始需由消防人員強制破壞圍籬進入救災或作
    配套之疏散措施。是以本件被告於前揭法定空地上施建圍籬
    ，固於特定情形下恐不利於消防救災之時效，惟核其情狀與
    刑法第189 條之2 第1 項所定「阻塞集合住宅或共同使用大
    廈之逃生通道」之構成要作顯然有別，自不能等同視之，而
    令被告負此罪責。
  (五)綜上所述，起訴意旨所指前揭法定空地既難認屬集合住宅之
    逃生通道，被告縱於前揭法定空地上架設圍籬，亦難認屬刑
    法第189 條之2 第1 項所規範之犯行，自不能以該罪之罪責
    相繩。
六、據上所陳，本件依調查所得證據尚不足以證明被告確有阻塞
    集合住宅之逃生通道致生公共危險之犯行，此外復查無其他
    積極證據足資證明被告有何公訴人所指犯行，揆諸首開說明
    ，因不能證明被告犯罪，自應為其無罪之諭知。
據上論斷，應依刑事訴訟法第301條第1項，判決如主文。
本件經檢察官林常智到庭執行職務。
中    華    民    國    99    年    2     月    26    日
                  刑事第二十一庭法  官  許映鈞
以上正本證明與原本無異
如不服本判決應於送達後10日內向本院提出上訴狀
                                書記官  阮旭家
中    華    民    國    99    年    2     月    26    日

司法院資訊處製作；財團法人民間司法改革基金會備份。
